最高法院刑事判決　　　　　　九十六年度台上字第五七六五號
上　訴　人　甲○○
選任辯護人　蕭維德律師
上列上訴人因傷害案件，不服台灣高等法院高雄分院中華民國九
十四年三月十六日第二審判決（九十三年度上易字第五九八號，
起訴案號：台灣高雄地方法院檢察署九十一年度偵字第一二一四
一號），提起上訴，本院判決如下：
    主  文
原判決撤銷，發回台灣高等法院高雄分院。
    理  由
本件原判決認定：上訴人甲○○係內政部警政署刑事警察局（下
稱刑事警察局）偵八隊第二組偵查員，依法令從事偵查犯罪、逮
捕犯人工作。緣民國九十年間，因發生立法委員許舒博遭槍擊案
，刑事警察局指派偵八隊第二組協助雲林縣政府警察局偵辦，該
組員警依電話監聽結果並未發現王明助涉嫌（王明助有殺人前科
，並因違反槍砲彈藥刀械管制條例案件經通緝在案），於民國九
十年十一月二十八日，由電話監聽中得知王明助將於當日晚間與
友人前往高雄市○○路與自強路交岔處之來來碳烤店共進宵夜，
該組組長黃建榮（經不起訴處分確定）乃率領上訴人等該組偵查
員及該局霹靂小組前往查緝，並由保安警察第三總隊第三大隊派
小隊長侯佳宏等四名員警支援，聽候指揮官黃建榮命令行事。當
日晚間十一時三十分許，王明助與女友蔡淑娟及友人林大森、林
俊境、甘美紅一同在來來碳烤店騎樓吃宵夜，黃建榮即聚集前開
一、二十名員警實施勤前教育，指示所有員警均需穿著防彈背心
、佩帶手槍（上訴人佩帶之手槍另裝有紅外線瞄準器），並將員
警分為三組，分別在青年路、自強路埋伏待命，約定於黃建榮下
車十秒後即上前逮捕王明助。迨晚間十一時四十分許，上訴人開
車搭載黃建榮抵達來來碳烤店後，二人下車前後步行進入該店朝
王明助等人方向走去，黃建榮並慢慢走向王明助後側，伸手欲逮
捕王明助時，王明助乃起身往右前方逃跑，上訴人隨即往王明助
方向移動欲加以逮捕時，本應注意使用槍械，應基於急迫需要為
之，不得逾越必要之程度，而當時王明助係空手，並未攜帶槍械
，且當場有優勢之警力，合力逮捕即可，並無使用槍械之必要，
上訴人竟掏出手槍，假借其執行逮捕通緝犯職務之機會，未對空
鳴槍示警，即萌傷害之犯意，先後自正面距離王明助約二、三公
尺處朝正往自強路方向跑離現場之王明助連續射擊四槍，致王明
助受有左肩背子彈穿透傷致血腫、肋骨骨折、橫膈膜穿孔、腹腔
內出血，子彈卡在左側腹壁，及左大腿子彈貫穿傷兩處致左股骨
骨折，與左手第三指貫穿傷致指骨開放性骨折等傷害等情。因而
撤銷第一審之科刑判決，改判論上訴人以公務員假借職務上之機
會，以故意傷害人之身體罪，處有期徒刑捌月；並諭知緩刑貳年
。固非無見。
惟查：（一）按證人係依法院之命，在訴訟上陳述其見聞事實之
第三人。即以其自己所體驗之事實，提供為認定事實之供述證據
，其證明力則由法院本於確信自由判斷之。本件上訴人於原審聲
請傳喚唐嘉仁作證，係以證人為刑事警察局射擊教官，足以證明
上訴人本件於緊急情況下對王明助連續射擊為訓練之要求（原審
卷第七十六頁）。原審依其聲請傳喚唐嘉仁作證，證人到庭亦就
其如何教授警員用槍枝之時機而為陳述（同上卷九十四年三月二
日審判筆錄第十、十一頁），即係就其親身經歷見聞之事項而為
證述，其證言是否可採？證明力如何？事實審法院固得本於確信
自由判斷。然原判決未說明其陳述有何不可採之理由，遽以其「
未據提出何學術論著，或其他資料作為依據」，而予排除（原判
決第六頁第十二至二十行），難謂適法。（二）審理事實之法院
對於被告有利及不利之證據，應一律注意，詳為調查，綜合全案
證據資料，本於經驗法則、論理法則以定其取捨，並將取捨證據
及得心證之理由於判決內詳為說明，方為適法。查本件行為時之
警械使用條例第四條規定：「警察人員執行職務時，遇有左列各
款情形之一者，得使用警刀或槍械：……三、依法應逮捕、拘禁
之人拒捕或脫逃時。……五、警察人員之生命、身體、自由、裝
備遭受危害或脅迫時。……；第五條規定：「警察人員使用警械
，應基於急迫需要為之，不得逾越必要程度，並應事先警告。但
因情況危急不及事先警告者，不在此限。」因此當警察人員執行
職務，而得使用槍械時，仍應基於急迫之需要，且不得逾越必要
之程度，以防止濫用槍械而侵害人民權益。至於是否合於急迫之
需要及必要之程度，則須綜合全部之主、客觀情況資以判斷，而
非僅以事後察知之客觀事實以檢討判斷其是否合於槍械之正當使
用。原判決理由說明以：當時已有優勢之警力部署，衡諸告訴人
（指王明助）在現場並未對警方施以任何攻擊之行為，且又空手
未攜帶槍械，上訴人與其他同時執行逮捕之同仁並未受到任何立
即之危害，若欲執行逮捕，應斟酌情形使用不致危及人命之追捕
方式達成，實無必要使用槍枝，然卻連開四槍，認其使用槍械已
逾越必要程度，並已超越能達逮捕之目的之程度等旨，認上訴人
之行為非法令之所許，不得認為係依法令之行為（原判決第四頁
第十三、二十至二十八行、第七頁第十至十五行）。然依卷內資
料：１、黃建榮於偵查中陳稱：依照情報顯示，王明助隨身都有
第二把槍，因而警方都有穿防彈背心及準備盾牌，每一人都有帶
一把槍（九十一年度偵字第一二一四一號卷第十八頁背面）；於
第一審證以：（為何這麼多人圍捕？）因為我們接獲線報，他涉
及許舒博的槍擊案，且他在高雄地區活動，涉及很多殺人、槍擊
案件，是通緝要犯，認為他涉案程度很大（第一審卷第一三０、
一三一頁）；於原審證述：（本案當時勤教是否你做的？）是的
，我說明如何鎖定王明助。因為他的行蹤飄忽不定，我們一直找
不到他，而他的前科都是槍砲、擄人勒贖、殺人等，根據我們的
情報，他隨時都帶有兩把槍械（原審卷九十四年三月二日審判筆
錄第七頁）；２、證人即警員蘇章榮於第一審證稱：（依你的經
驗，每次出勤是否都這麼多人一起逮捕？）我們看案子的情形，
因為根據資料，他有槍械、殺人的前科，是比較危險的逮捕對象
，所以我們就派比較多人（第一審卷第一二六、一二七頁）；３
、證人即警員蔣一峰於原審證陳：（勤教時，指揮官有無說什麼
？）指揮官有說他生性兇殘，隨時都有帶制式的槍枝，所以要特
別小心各等語（原審卷九十四年三月二日審判筆錄第五頁）。４
、上訴人於偵查中陳以：王明助係槍砲、殺人之通緝犯，依情資
又相當緊張（同上偵查卷第三十一頁背面），王明助和我距離很
近，大約五、六公尺左右，他的手放在後面，我依情資說他身上
有帶槍習慣，我才朝他腿部開槍（同上偵查卷第六十七頁）；於
第一審則稱：告訴人已經衝到我這裡，對我人身安全造成急迫性
的威脅，不可能等到其他同事來支援，如果我沒有制止他，可能
倒下去的就是我，所以我才使用警械開槍打他，當時三槍都是朝
腿部，送醫後才知道有打到胸部與肩膀，我是連續射擊，不是看
到他倒下去，還繼續射擊，我的目的只是要逮捕他，我與他沒有
仇隙，沒有傷害他的理由（第一審卷第二十六頁）。黃建榮有伸
手逮捕王明助，但是他掙脫後，往我的方向衝過來，距離二、三
公尺，但是依據我們一般的觀念，他有這麼多持有槍砲、殺人的
案子，讓我們認定他是有高度危險的通緝犯，且黃建榮也告訴我
們他可能持有槍械，所以不管他有沒有攜帶槍械，他往前跑，手
又放在後，他可能有帶槍，所以我可能會受到攻擊（第一審卷第
一九七頁）；於原審陳謂：從他拒捕到跑到我這邊的時候，我只
有零點幾秒時間去思考我要不要去用槍，如果第一槍沒有辦法打
到他，可能死的是我，我沒有辦法確認第一槍就打到他，我是看
他倒下，我才停下，我那時候根本不知道我開幾槍，時間真的只
有零點幾秒的時間，所以那麼多證人都不清楚當時實際的情形，
因為時間真的太短（原審卷第四十九頁）。黃建榮要逮捕告訴人
時，告訴人要逃跑，當時有十幾個優勢警力沒錯，但當時都沒有
到場，只有我與黃建榮先到，我的方向只有我一人，這不是我預
期的。當時告訴人是往我的方向跑，他往我的方向跑的時候，他
的手放在後臀部，看起來似乎在掏槍，而且只距離我二、三公尺
，如果我不開槍，他可能攻擊我，且可能搶我的槍，當時警力都
還沒靠進來，所以我只好開槍云云（原審九十四年三月二日審判
筆錄第二十三頁）。如所陳不虛，則以上訴人所得之情資及勤前
教育顯示，其所要逮捕之對象為有殺人及違反槍砲彈藥管制條例
前科之通緝犯，且身上經常攜帶槍枝，為具高度危險性之人，原
判決事實亦認定：警方因而出動優勢警力，黃建榮即聚集前開一
、二十名員警實施勤前教育，指示所有員警均需穿著防彈背心、
佩帶手槍，並將員警分為三組，分別在青年路、自強路埋伏待命
等情。確見本件勤務之緊張及慎重，而於黃建榮及上訴人趨前時
，王明助即警覺而起身拒捕欲逃脫，是當時情形是否非處於急迫
情況而不符用槍時機？已非無疑義。又原判決認定上訴人對王明
助擊發之四槍，其中第一、二槍係擊中左大腿，第三槍擊中左後
肩部，第四槍則擊中左手第三指等情等情（原判決第四頁倒數第
一至三行）。其第三槍擊中左後肩部，是否上訴人蓄意朝告訴人
之致命部位射擊？若非屬肯定，則上訴人朝王明助之非致命部位
射擊，是否已逾越必要程度？亦堪研求。以上攸關上訴人使用槍
械是否合於警械使用條例之認定，究實情如何？即有詳予釐清之
必要，原判決對上開有利於上訴人之證據，未說明不採之理由，
僅以事後察知之客觀情況，遽為不利於上訴人之認定，有判決不
備理由之違背法令。（三）刑法第一百三十四條關於公務員犯罪
加重其刑之規定，須以公務員假藉職務上之權力、機會或方法，
以故意犯刑法瀆職罪章以外之罪者為其要件。若警察人員執行職
務時，遇有依法應逮捕、拘禁之人拒捕或脫逃時，縱其使用警械
超過能達逮捕目的之程度，致他人受傷，致不得認係依據法令之
行為，而不得據以免除其刑責，惟其既非假藉職務上之權力、機
會或方法以故意犯罪，即不能遽依上開規定加重論處。依原判決
所認定之事實，上訴人係於逮捕遭通緝之王明助時，因王明助欲
逃脫，而使用槍械對之射擊等情。縱所為不合於急迫之需要及必
要之程度，而不得據以免除刑責，然究非事出無因，能否謂其即
係假借職務上之機會，以故意犯傷害罪？亦非全無研酌之餘地。
原判決依刑法第一百三十四條加重其刑，然並未詳予說明適用法
律之理由，亦嫌理由不備。以上或為上訴意旨所指摘，或為本院
得依職權調查之事項，應認原判決有撤銷發回之原因。
據上論結，應依刑事訴訟法第三百九十七條、第四百零一條，判
決如主文。
中　　華　　民　　國　九十六　年　　十　　月　二十六　日
                      最高法院刑事第五庭
                          審判長法官  林　增　福
                                法官  邵　燕　玲
                                法官  張　清　埤
                                法官  陳　世　雄
                                法官  蔡　國　在
      本件正本證明與原本無異
                                      書  記  官
中　　華　　民　　國　九十六　年　　十　　月　 三十 　日
                                                      Ｋ
